【裁判字號】    97,消債更,1653
【裁判日期】    980604
【裁判案由】    更生事件
【裁判全文】
臺灣板橋地方法院民事裁定          97年度消債更字第1653號
聲  請  人  甲○○
上列當事人聲請消費者債務清理事件，本院裁定如下：
    主  文
聲請人甲○○自中華民國九十八年六月五日下午四時起開始更生
程序。
本件得由司法事務官進行更生程序。
    理  由
一、本件聲請意旨略以：聲請人因有不能清償債務之情事，目前
    債務總金額為新臺幣（下同）2,806,650元，前於民國95年8
    月依中華民國銀行公會會員辦理無擔保債務協商機制，與最
    大債權金融機構國泰世華商業銀行股份有限公司達成協商，
    雙方約定聲請人自95年9月起分120期，利率4%，每月10日以
    33,223元依各債權銀行債權金額比例清償各項債務，直至全
    部清償為止，然聲請人目前收入僅有30,000元，而每月協商
    金額高達33,223元，收入顯不足以負擔協商之費用，聲請人
    過著省吃儉用之生活及依賴合夥人吳漢萍資助下，竭盡所能
    始能償還23期，後因合夥人無法長期資助，終致不得已於97
    年6月間毀諾，故請求裁定准予更生云云。
二、按債務人對於金融機構因消費借貸、自用住宅借款、信用卡
    或現金卡契約而負債務，在聲請更生或清算前，應提出債權
    人清冊，以書面向最大債權金融機構請求協商債務清償方案
    並表明共同協商之意旨，消費者債務清理條例第151 條第1
    項定有明文。而債務人與金融機構協商成立者，不得聲請更
    生或清算，但因不可歸責於己之事由，致履行顯有重大困難
    者，不在此限；消費者債務清理條例施行前，債務人依金融
    主管機關協調成立之中華民國銀行公會會員辦理消費金融案
    件無擔保債務協商機制與金融機構成立之協商，準用前項之
    規定，消費者債務清理條例第151 條第5 項、第6 項亦分別
    有明文可參。
三、次按前開法律規定之「但因不可歸責於己之事由，致履行顯
    有重大困難者，不在此限」，其立法意旨係基於債務清償方
    案成立後，應由債務人誠實遵守信用履行協商還款條件，惟
    於例外情形下發生情事變更，在清償期間收入或收益不如預
    期，致該方案履行困難甚或履行不能，因不可歸責於己之事
    由，始能聲請更生或清算。此規範意旨在避免債務人任意毀
    諾已成立之協商，濫用更生或清算之裁判上債務清理程序。
    蓋以債務清償方案係經當事人行使程序選擇權所為之債務清
    理契約，債務人應受該成立之協議所拘束。債務人既已與金
    融機構協商成立，如認該協商方案履行有其他不適當情形，
    自仍應再循協商途徑謀求解決。又所謂不可歸責於己之事由
    ，係指出於非己身所能控制之自然力或其他人為事由，具有
    猝然性而不能預知，非人力所能參與或所能阻止，而陷於不
    能履行承諾償還自己之債務者而言。
四、本院查：
(一)聲請人於消費者債務清理條例施行前，曾依照中華民國銀行
    公會會員辦理消費金融案件無擔保債務協商機制，與最大債
    權金融機構國泰世華商業銀行股份有限公司達成協商，雙方
    約定聲請人自95年9月起分120期，利率4%，每月10日以33,2
    23元依各債權銀行債權金額比例清償各項債務，直至全部清
    償為止，業據國泰世華商業銀行提出協議書及無擔保債務還
    款計劃影本各一份為證，且觀諸其提出之財團法人金融聯合
    徵信中心債權人清冊中「是否曾參與銀行公會債務協商」欄
    註記「Y」一節亦明。準此，本件聲請人依上開協商機制與
    最大債權金融機構協商成立後，再向本院聲請更生，尚須符
    合「不可歸責於己之事由致履行顯有重大困難」之法定要件
    ，方為適法。
(二)就聲請人本人之必要生活支出部份，聲請人並未提出全部憑
    證以資證明，無從審酌是否均屬必要之費用，此部份因消費
    者債務清理條例之立法目的，係為使不幸陷入經濟困境之人
    得以清理債務、重建生活，並在清理過程中能保有符合人性
    尊嚴之最低基本生活，而非維持債務人過去慣常之寬逸生活
    ，是於評估債務人是否有不能清償或履行原協商方案是否顯
    有重大困難時，並非由聲請人任意主張其基本生活費用之數
    額，否則將造成揮霍無度以致清償能力降低，反而易使更生
    程序無從進行，因此本院認應以內政部所公告之97年度臺灣
    省低收入戶最低生活費用每人每月為 9,829元計算始為合理
    ，合先敘明。
(三)聲請人主張其自96年8月間與友人吳漢萍合夥經營上海湯包
    店，每月營業額約為100,000元，扣除營業成本及共同合夥
    人吳漢萍之損益分配後，聲請人每月可得分配利潤約為30,
    000元，業已提出其收入切結證明書為證（ 見本院卷第32頁
    ），復參酌聲請人提出其合夥事業營業收支明細所載 (見本
    院卷第70頁至93頁)，依該明細所示，97年1月份合夥事業結
    餘為86,123元，扣除共同合夥人吳漢萍之損益分配額為46,9
    74元後，聲請人之分配利潤為39,149元 (見本院卷第79頁 )
    ，依此計算標準，則聲請人同年2月份之分配利潤為28,506
    元、3月份為44,202元、4月份為51,282元 、5月份為40,111
    元、6月份為20,414元、7月份為16,346元、8月及9月份為25
    ,089元 (見本院卷第81、83、85、87、89、91、93頁 )，總
    計97年度共有分配利潤總額為265,099元，平均每月為29,45
    5元 (計算式:265,099 ÷9＝29,455)，核與聲請人所述相近
    ，堪認定為真實，是以聲請人每月收入已不足清償協商金額
    ，遑論聲請人本人每月基本生活所需，且觀諸聲請人於95年
    8月起竭盡所能償還22期，至97年6月間始不得已毀諾等情，
    益徵聲請人履行協商條件之誠意，從而本院認為聲請人無法
    履行協商條件致發生毀諾等情事，應屬不可歸責於己致履行
    顯有重大困難之事由。
四、綜上所述，本件聲請人為一般消費者，其有無法清償債務之
    虞情事，無法依協議履行亦不可歸責於聲請人，又所負無擔
    保或無優先權之債務，並未逾1,200萬元 ，且未經法院裁定
    開始清算程序或宣告破產，復查無消費者債務清理條例第6
    條第3項、第8條或第46條各款所定駁回更生聲請之事由存在
    ，則聲請人聲請更生，應屬有據，自應准許。
中    華    民    國    98    年    6     月    4    日
                  民事第三庭    法  官  徐玉玲
上為正本係照原本作成
本件不得抗告
本裁定已於98年6月5日下午4時公告。
中    華    民    國    98    年    6     月    5     日
                                書記官  陳靜怡


司法院資訊處製作；財團法人民間司法改革基金會備份。
